臺灣高等法院臺中分院刑事裁定　　　　　　　　　　九十四年度交抗字第二七七號
　　抗　 告　 人　交通部公路總局臺中區監理所
　　即原處分機關
　　受　處分　人　甲○○
右抗告人因受處分人聲明異議案件，不服臺灣台中地方法院中華民國九十四年四月十
八日所為裁定（九十四年度交聲更字第四號）提起抗告，本院裁定如左：
    主      文
原裁定撤銷，發回台灣台中地方法院。
    理      由
一、原裁定以：受處分人甲○○於民國（下同）九十三年六月十五日十一時三十分，
    駕駛車號Ｓ二─一二九一號自小客車，行經台中市○○○路與文心南五路口處，
    因「轉彎車不讓直行車先行，肇事致劉文倩輕傷」違規之事實，有台中市警察局
    舉發違反道路交通管理事件通知單影本一份、道路交通事故現場圖影本一份、道
    路交通事故調查表（一）（二）影本各一份、台中市○○○道路交通事故談話紀
    錄表影本一份及現場照片四幀等在卷可稽。又受處分人於本件肇事中致機車騎士
    即被害人劉文倩受有「下背挫傷、右小腿擦傷」之輕傷，亦有中山醫學大學附設
    醫院之診斷證明書在卷可佐。再據車號ＳＴ八─四九○號輕型機車騎士即被害人
    劉文倩受傷當日於原舉發機關之談話紀錄表陳述稱：「我由文心南路方向沿文心
    南路往文心南六路方向直行至肇事地點，我與Ｓ二─一二九一並行，後Ｓ二─一
    二九一右轉，我就剎車不及而前車頭與Ｓ二─一二九一右後車身碰撞」、「（發
    現危險時距離對方多遠？採取何種反應措施？）答：見到就撞到」等語，以及事
    故現場照片顯示該處日間光線充足、無遮蔽視線之障礙物、機車刮地痕一‧八公
    尺位於機慢車道上等情以觀，顯見劉文倩所騎乘之ＳＴ八─四九○號輕型機車，
    當時已行駛於機慢車道上，緊接在受處分人車輛之右後方，受處分人若真確定其
    右後側無來車，不可能在剎那間即發生碰撞，爰認受處分人辯稱：「當時伊係行
    經臺中市○○○路正右轉文心南五路口時，以車速每小時二十公里的速度轉入，
    依照行車規定打右轉方向燈，並看後照鏡有無來車，確定無車時才右轉，車身已
    轉過三分之二，被後方直行機車駕駛劉文倩，騎車牌ＳＴ八─四九○號輕型機車
    ，以車速約五、六十公里速度撞至我車之右後車門部份，並非本人不讓直行車先
    行」云云，不足憑採。是受處分人於前揭時、地有轉彎車不讓直行車先行，並肇
    事致劉文倩受輕傷之違規事實，堪以認定。惟按行為後法律或自治條例有變更者
    ，適用行政機關最初裁處時之法律或自治條例。但裁處前之法律或自治條例有利
    於受處罰者，適用最有利於受處罰者之規定，行政罰法第五條定有明文。該法業
    於九十四年二月五日公布，雖自公布後一年始施行，惟參照該法第五條規定之立
    法意旨：「明定法律或自治條例變更時之適用，係採『從新從輕』之處罰原則，
    即於行為後之法律或自治條例有變更者，原則上係『從新』，適用行政機關最初
    裁處時之法律或自治條例；僅於裁處前之法律或自治條例有利於受處罰者，始例
    外『從輕』，適用最有利於受處罰者之規定」可知，基於法律『從新從輕』之處
    罰原則，原處分機關對於違反道路交通管理事件行為之處罰，如行為後法律有變
    更者，則以裁處時之新規定裁罰，但舊規定有利於受處罰者，則依舊法，以保障
    人民之權益。準此以言，雖行政罰法尚未正式施行，本件亦應適用該法第五條有
    關行政罰法「從新從輕」原則之法理，亦即應適用原處分機關最初裁處時之法律
    即本條例第六十一條之新規定，就受處分人駕駛汽車違反道路交通安全規則，因
    而肇事致人受輕傷，應記違規點數三點，不得適用舊條例規定吊扣其駕駛執照三
    至六個月，否則即屬違背前揭法條之「從新從輕」原則。原處分機關未予詳查，
    遽予依舊規定裁罰，容有未洽。是本件原處分關於依據舊條例第六十一條第三項
    之規定裁罰顯有違誤，原處分就「吊扣駕駛執照三個月」之部分應予撤銷，至原
    處分機關裁處受處分人罰鍰新臺幣九百元，並記違規點數一點，逾期則依裁決書
    處罰主文規定裁處部分，則無不當，應予駁回受處分人之聲明異議云云，固非無
    見。
二、惟查：（一）行政罰法第五條第一項規定：「行為後法律或自治條例有變更者，
    適用行政機關最初裁處時之法律或自治條例。但裁處前之法律或自治條例有利於
    受處罰者，適用最有利於受處罰者之規定」，固採從新從輕之原則，且該法已於
    九十四年二月五日經總統公布，惟該法係規定自公布後一年始施行，換言之，要
    到自九十五年二月五日始正式實施，目前該法尚未正式實施，是本件並無法適用
    行政罰法第五條第一項所規定之從新從輕原則。參以法務部九十三年六月十八日
    法規字第○九三○○二三三六四號函亦稱：「行政罰法草案第五條第一項規定：
    『行為後法律或自治條例有變更者，適用行政機關最初裁處時之法律或自治條例
    。但裁處前之法律或自治條例有利於受處罰者，適用最有利於受處罰者之規定』
    ，係採從新從輕之原則，惟目前該草案尚未完成立法程序（現已完成立法程序，
    尚未正式實施）。又本件亦不屬中央法規標準法第十八條『受理人民聲請許可案
    件』採從新從優之類型，為免被質疑溯及適用修正後之規定於法無據，似仍宜依
    行政法院裁判及學理上所揭諸之『實體從舊，程序從新』原則處理，即依行為時
    之法律處罰之。若要採行『從新從優（輕）』原則，則宜另有法律明文規定之依
    據，始得為之。」等語。交通部亦於九十三年六月二十九日以交路字第○九三○
    ○四○四三一號函稱：「有關九十三年四月二十一日修正公布之道路交通管理處
    罰條例第六十一條條文，對於該條文施行前之道路交通違規案件得否採從新從優
    原則處理之適用疑義乙案，仍宜依行政法院裁判及學理上所揭諸之『實體從舊，
    程序從新』原則處理，即依行為時之法律處罰之。」等語，準此本件是否能適用
    上開「從新從輕」之原則？抑或係僅能適用「實體從舊，程序從新」之原則，非
    無再研究之餘地。（二）原裁定既認原處分機關依據修正前道路交通管理處罰條
    例第六十一條第三項之規定裁罰，顯有違誤而予以撤銷，則因受處分人僅有一個
    違規行為，原處分機關亦僅有一個裁罰行為，似應就原裁定全部均予撤銷，惟原
    裁定卻僅就原處分關於「吊扣駕駛執照三個月」部分撤銷，至其餘罰鍰新臺幣九
    百元及記違規點數一點部分，則予以維持，亦有可議。以上或為原處分機關抗告
    意旨所摘，或為本院應依職權調查之事項，應認原裁定有撤銷之原因，茲為維護
    受處分人審級之利益，爰併為發回原審法院之裁定。
三、據上論斷，應依刑事訴訟法第四百十三條前段，道路交通案件處理辦法第二十六
    條，裁定如主文。
中      華      民      國　    九十四     年     五      月   二十四 　日
                                臺灣高等法院臺中分院刑事第八庭
                                      審判長法  官  羅　得　村
                                            法　官  陳  毓  秀
                                            法　官　劉　榮　服
右正本證明與原本無異。
不得再抗告。
                                            書記官  周　巧　屏
中      華      民      國　    九十四     年     五      月   二十四 　日
                                                                        Ｒ
